ACORDAO-COMPLETO-2355271

ACÓRDÃO 4182/2019 ATA 21/2019 - SEGUNDA CÂMARA

VISTOS, relatados e discutidos estes autos de tomada de contas especial instaurada pelo Ministério do Turismo (MTur) em razão de inexecução parcial do Contrato 16/2004, celebrado entre o MTur e a empresa Agnelo Pacheco Criação e Propaganda Ltda.,
ACORDAM os Ministros do Tribunal de Contas da União, reunidos em sessão da 2ª Câmara, em:
9.1. excluir do rol de responsáveis das presentes contas o Sr. Agnelo de Carvalho Pacheco (CPF XXX.820.328-XX) ;
9.2.com fundamento nos art. 211 do Regimento Interno, que sejam consideradas iliquidáveis as contas da Sra. Nair Maria Xavier Nunes (CPF XXX.743.441-XX) , com o consequente trancamento delas;
9.3. com fundamento nos arts. 1º, inciso I, 16, inciso III, alínea “c” da Lei 8.443/1992 c/c os arts. 19 e 23, inciso III, da mesma Lei, e com arts. 1º, inciso I, 209, inciso IV, e § 5º, 210 e 214, inciso III, do Regimento Interno, que sejam julgadas irregulares as contas da empresa Agnelo Pacheco Criação e Propaganda, e condená-la ao pagamento das quantias a seguir especificadas, com a fixação do prazo de quinze dias, a contar da notificação, para comprovar, perante o Tribunal (art. 214, inciso III, alínea “a”, do Regimento Interno) , o recolhimento da dívida aos cofres do Tesouro Nacional, atualizada monetariamente e acrescida dos juros de mora, calculados a partir das datas discriminadas, até a data do recolhimento, na forma prevista na legislação em vigor, abatendo-se, na oportunidade, os valores já ressarcidos.
	VALOR ORIGINAL (R$) 
	DATA DA OCORRÊNCIA

	4.399,76
	6/12/2004

	115.199,50
	8/12/2004

	19.015,50
	17/12/2004

	26.705,70
	21/12/2004

	42.504,00
	22/12/2004

	8.300,25
	11/4/2005

	1.823,80
	23/5/2005

	19.332,37
	23/5/2005

	Total
	237.280,88

9.4. aplicar à empresa Agnelo Pacheco Criação e Propaganda (CNPJ 54.779.343/0001-25) a multa prevista no art. 57 da Lei 8.443/1992 c/c o art. 267 do Regimento Interno no valor de R$ 20.000,00, com a fixação do prazo de quinze dias, a contar da notificação, para comprovar, perante o Tribunal (art. 214, inciso III, alínea “a”, do Regimento Interno) , o recolhimento da dívida aos cofres do Tesouro Nacional, atualizada monetariamente desde a data do presente acórdão até a do efetivo recolhimento, se for paga após o vencimento, na forma da legislação em vigor;
9.5. autorizar, desde logo, nos termos do art. 28, inciso II, da Lei 8.443/1992, a cobrança judicial da dívida, caso não atendida a notificação;
9.6. encaminhar cópia da deliberação ao Procurador-Chefe da Procuradoria da República no Distrito Federal, nos termos do § 3º do art. 16 da Lei 8.443/1992 c/c o § 7º do art. 209 do Regimento Interno do TCU, para adoção das medidas cabíveis.

Tomada de contas especial instaurada em razão de inexecução parcial de contrato para execução de serviços de publicidade e propaganda.

Segunda Câmara

Ministério do Turismo (vinculador).

3. Interessados/Responsáveis:
3.1. Responsáveis: Agnelo Pacheco Criação e Propaganda Ltda (54.779.343/0001-25); Nair Maria Xavier Nunes (XXX.743.441-XX).

13.1. Ministros presentes: Raimundo Carreiro (na Presidência) e Augusto Nardes (Relator).
13.2. Ministro-Substituto convocado: Augusto Sherman Cavalcanti.
13.3. Ministro-Substituto presente: André Luís de Carvalho.

AUGUSTO NARDES

Transcrevo, a seguir, a instrução inicial lavrada no âmbito da Secretaria de Controle Externo do Desenvolvimento Econômico (peça 59) , cuja proposta contou com a anuência do escalão dirigente da unidade técnica  e do Ministério Público junto ao TCU (peças 60 a 62) : 
INTRODUÇÃO
1.	Cuidam os autos de tomada de contas especial instaurada pelo Ministério do Turismo (MTur) em razão de inexecução parcial do Contrato 16/2004, celebrado entre o MTur e a empresa Agnelo Pacheco Criação e Propaganda Ltda. 
HISTÓRICO
2.	A presente TCE é derivada do TC Processo 013.141/2005-7, que tratou de auditoria de conformidade, com a finalidade de analisar a regularidade da contratação e da execução dos serviços de publicidade e propaganda no Ministério do Turismo. 	O ajuste em tela vigeu no período de 4/8/2004 a 3/8/2005, alterado pelos termos aditivos 3, 5 e 7, que alteraram a vigência até 3/8/2008 (peça 56) .	
3.		Parte do escopo da auditoria foi o Contrato 016/2004 (peça 1, p. 193-204) , firmado em 4/8/2004 entre o MTur e a empresa Agnelo Pacheco Criação e Propaganda Ltda., no valor estimado de R$ 8.000.000,00, para a prestação de serviços de publicidade. 
4.		O mencionado processo foi apreciado por meio do Acórdão 2188/2007-TCU-Plenário, cujo subitem 9.8.13 determinou ao MTur que localizasse os comprovantes da execução dos serviços relativos às notas fiscais mencionadas no subitem 9.8.13.2 (38917, 39048, 39097, 39100, 39127, 39133, 39134, 39205 e 39280) e, na hipótese da não localização desses comprovantes, adotasse medidas com vistas ao ressarcimento das despesas correspondentes, instaurando, inclusive, se necessário, a competente TCE. Essa determinação foi ratificada pelos Acórdãos 3.367/2010 e 239/2014, ambos do Plenário, referentes às decisões proferidas em pedidos de reexame interpostos, respectivamente, pelas empresas Agnelo Pacheco Criação e Propaganda Ltda. e Perfil Promoções e Publicidade Ltda., e pela Agnelo Pacheco Criação e Propaganda Ltda., em face do Acórdão 2188/2007-TCU-Plenário. 
5.		Conforme informações do relatório do tomador de contas especial, foi sanada a parte do débito que se referia à nota fiscal de número 39048. A tabela a seguir descrimina os valores e as datas de pagamento das demais notas fiscais (peça 1, p. 5, e 71-75) . 
Tabela 1: Notas fiscais questionadas em face do Acórdão 2188/2007-TCU-Plenário
	VALOR ORIGINAL (R$) 
	NOTA FISCAL (Nº) 
	DATA DE PAGAMENTO 

	4.399,76
	38917
	6/12/2004

	115.199,50
	39100
	8/12/2004

	19.015,50
	39097
	17/12/2004

	26.705,70
	39134
	21/12/2004

	42.504,00
	39127
	22/12/2004

	8.300,25
	39205
	11/4/2005

	1.823,80
	39133
	23/5/2005

	19.332,37
	39280
	23/5/2005

	TOTAL: 237.280,88
		
6.		O MTur, após insucesso nas medidas administrativas visando o ressarcimento do débito (peça 1, p. 71-77 e 189-191) , instaurou a presente TCE. 
7.	Assim, o MTUR emitiu o 	Relatório de TCE 453/2014, de 18/9/2014 (peça 1, p. 211-214) , corroborado pela CGU, por meio do Relatório de Auditoria 1762/2014, de 8/11/2014 (peça 1, p. 226-228) , do Certificado de Auditoria 1762/2014 e Parecer do Dirigente do Órgão de Controle Interno 1762/2014 (peça 1, p. 230 e 231) , de 9/11/2014; concluindo pela ocorrência de danos ao erário, no valor original de R$ 237.280,88. Houve Pronunciamento Ministerial, tomando conhecimento dos mencionados pareceres (peça 1, p. 236) . 
8.		Após regulamente citados, os responsáveis apresentaram as alegações de defesas, acompanhadas de documentos anexos (peças 13 e 42) .
9.		Preliminarmente ao exame de mérito foram realizadas Diligências ao MTur (peças 22 e 30) . As respostas do MTur constam nas peças 26, 31, 52 a 55.
EXAME TÉCNICO
10.	O presente TCE foi motivada pela não comprovação os valores gastos, referentes a documentos fiscais cuja execução física não restou comprovada, conforme determinação do subitem 9.8.13.2 do Acórdão 2188/2007-TCU-Plenário, Relator Aroldo Cedraz, que determinou que o Ministério do Turismo localizasse os comprovantes da execução dos serviços relativos às notas fiscais 38917, 39048, 39100, 39097, 39134, 39127, 39205, 39133 e 39280. 
11.	De todas as Notas Fiscais, o MTur localizou os comprovantes relativos à nota 39048, razão pela qual não foi imputado débito em relação a ela (peça 1, p. 5) .
Análise da composição do rol de responsáveis
12.	Inicialmente, imputou-se a responsabilidade à empresa Agnelo Pacheco Criação e Propaganda Ltda. e ao Sr. Agnelo de Carvalho Pacheco, sócio da empresa à época dos fatos. Após análise por esta SecexDesenvolvimento (peça 34) , concluiu-se que não caberia responsabilizar o Sr. Agnelo de Carvalho Pacheco, vez que não estão presentes os pressupostos da desconsideração da personalidade jurídica: desviar dos fins que determinam sua constituição, pelo fato de os sócios ou administradores a utilizarem para alcançar objetivo diverso do societário, ou quando houver confusão patrimonial em razão de abuso da personalidade jurídica.
13.	A pessoa jurídica, na condição de parte de uma relação jurídica, é a responsável direta pelo estrito cumprimento dos compromissos pactuados, à vista da autonomia existencial que ostenta, como ser sujeito de direitos e obrigações, com capacidade e patrimônio próprios. Uma vez que a empresa se obrigue perante terceiro, por meio de representante com poderes para tanto, aquela responderá por todas as consequências jurídicas decorrentes do acordo que firmou, inclusive pelo inadimplemento. 
14.	No caso de contrato firmado entre o particular e o Estado, a responsabilidade pela inexecução é, em regra, da pessoa jurídica (art. 47 do Código Civil) .
15.	O Tribunal de Contas da União já se posicionou no sentido de que a teoria da desconsideração da personalidade jurídica pode ser adotada no exame de processo de controle externo, nos casos em que se verificar ao menos um dos requisitos para sua aplicação - fraude, desvio de finalidade ou confusão patrimonial (Acórdão 3135/2006-TCU-Segunda Câmara, 2.858/2008TCUPlenário e 5.764/2015TCU1ª Câmara) .
16.	Portanto, a responsabilização solidária do Sr. Agnelo de Carvalho Pacheco somente poderia se dar com a adoção da teoria de desconsideração da personalidade jurídica. Não foram identificados nos autos elementos que comprovem a ocorrência de nenhum dos pressupostos da aplicação dessa teoria.
17.	Por outra via, conforme análise já proferida por esta Unidade Técnica (peça 34) , para que as notas fiscais questionadas fossem pagas pelo MTur, houve o atesto por parte de uma servidora do órgão, a Sra. Nair Xavier, então Assessora Especial do Ministro (peça 32) . Ela concorreu, dessa forma, para o dano ao Erário, consubstanciado no atesto de notas fiscais relativas a serviços que não foram devidamente comprovados, contrariando os artigos 62 e 63 da Lei 4.320/1964. Motivo pelo qual, embora, inicialmente, não constasse do rol de responsáveis, a Sra. Nair Xavier foi incluída, de forma solidária. A referida responsável apresentou as alegações de defesa (peças 52 a 55) .
Alegações de defesa apresentadas pelo Sr. Agnelo de Carvalho Pacheco, e pela empresa Agnelo Pacheco Criação e Propaganda Ltda. (peças 13 e 42) 
18.	Em essência, os responsáveis alegaram o seguinte:
a.	 Não cabe responsabilizar o Sr. Agnelo de Carvalho Pacheco, vez que o contrato foi assinado pela empresa Agnelo Pacheco Criação e Propaganda Ltda. (peça 13, p. 1-2, 12-14) ;
b.	Houve decadência do direito de desconstituir o ato de pagamento, vez que teria decorrido um período maior do que 5 anos, conforme art. 54 da Lei 9.784/1999 (peça 13, p. 2-3) ;
c.	Não houve irregularidade nos pagamentos, vez que a subcontratação não descaracterizaria a prestação dos serviços, tendo havido a liquidação da despesa (peça 13, p. 4-6) ;
d.	Não há obrigação para que os responsáveis guardem os documentos relativos ao Contrato 16/2004, vez que ele tinha duração de um ano e que prevê o art. 17 da Lei 12.232/2010 limita essa obrigação ao prazo de cinco anos (peça 13, p. 5) ;
e.	Há presunção de legitimidade no ato de pagamento, vez que houve a liquidação do débito, nos termos do art. 62 da Lei 4.320/1964 (peça 13, p. 7-9) ;
f.	Há incidência da teoria dos atos próprios, que impediria a administração de rever seus atos, vez que houve a liquidação do pagamento e que não foram aplicadas sanções previstas na Lei 8.666/93 (peça 13, p. 9-12) ;
Impossibilidade de responsabilizar o sócio por contrato firmado pela empresa (item 18.a) 
19.	Assiste razão o defendente nesse ponto, conforme análise proferida nos itens 12 a 16 da presente instrução. 
Decadência do direito de desconstituir o pagamento (item 18.b) 
20.	A processualística aplicável aos processos de controle externo está delineada na Lei 8.443/1992, portanto, não é o caso de se adotar as regras da Lei nº 9.784/1999. O art. 69 da Lei 9.784/1999 esclarece que os processos administrativos específicos continuarão a reger-se por lei própria, aplicando-se lhes apenas subsidiariamente os preceitos da referida lei.
21.	Tal entendimento decorre do teor da Decisão 1.020/2000, bem como de entendimento firmado pelo Supremo Tribunal Federal em diversos momentos (MS 24.859, MS 25.440, MS 25.256, MS 25.192, MS 24.997 e MS 25.090) . Ademais, são precedentes desse entendimento os Acórdãos 1.920/2012, 2.805/2012, 143/2013, todos o Plenário do TCU.
22.	Portanto, a decadência administrativa de que trata o art. 54 da Lei 9.784/1999 não tem aplicação aos processos concernentes ao controle externo exercido por esta Casa, ante a aplicação aos processos de controle externo de lei própria, instituída por força das competências constitucionais atribuídas ao TCU, conforme jurisprudência do STF e do TCU.
23.	Ante o exposto, os argumentos de defesa relativos a esse item não merecem prosperar.
Regularidade dos pagamentos, mesmo face à subcontratação (item 18.c) 
24.	Sustenta o defendente que a subcontratação não seria suficiente para descaracterizar a prestação dos serviços. Ocorre, porém, que o débito não decorre da ocorrência de subcontratação. A causa do débito em tela é a não apresentação de elementos suficientes para comprovar a prestação dos serviços correlatos às Notas Fiscais 38917, 39100, 39097, 39134, 39127, 39205, 39133 e 39280.
25.	Embora tenha havido a liquidação da despesa, conforme art. 63 da Lei 4.320/1964, no âmbito ministerial, concluiu esta Corte de Contas que seria necessária comprovar a prestação dos serviços, conforme determinado no Acórdão 2188/2007-TCU-Plenário, subitem 9.8.13.
26.	Vez que não foram localizados os comprovantes afetos as Notas Fiscais mencionadas, e que, conforme será demonstrado a seguir, a empresa Agnelo Pacheco Criação e Propaganda Ltda. tinha obrigação legal de mantê-los, cabe imputar débito correspondente ao valor de face desses documentos. 
27.	Portanto, as alegações de defesa não atacam a causa do débito e, por isso, não merecem prosperar.
Ausência de obrigação dos responsáveis em guardarem a documentação probatória por prazo superior a 5 anos (item 18.d) 
28.	Sustenta a defesa que, por força do art. 17 da Lei 12.232/2010, a obrigação de guardar documentos comprobatórios para o contrato em tela cessaria após 5 anos. Porém, a própria Lei esclarece que a contagem desse prazo se inicia com a extinção do contrato. O Contrato 16/2004 teve vigência até 3/8/2008, por força dos aditivos 3, 5 e 7 (peça 56) . Assim, havia a obrigação imputável à empresa contratada de “manter acervo comprobatório da totalidade dos serviços prestados e das peças publicitárias produzidas” até 3/8/2013.
29.	Por sua vez, o Acórdão 2188/2007-TCU-Plenário – que determinou a instauração do presente TCE caso não fossem localizados os comprovantes da efetiva prestação dos serviços referentes às Notas Fiscais 38917, 39100, 39097, 39134, 39127, 39205, 39133 e 39280 – refere-se à sessão de 17/10/2007. Ademais, os responsáveis foram notificados, ainda na fase interna, a apresentarem a respectivos documentos que comprovassem a execução dos serviços por meio do Ofício 206/2012 DGI/SE/MTur, de 10/10/2012 (peça 1, p. 71) , o que não foi providenciado. 
30.	Portanto, a empresa foi notificada a fornecer documentação comprobatória durante o prazo em que, por força da Lei 12.232 (art. 17 c/c art. 20) , deveria manter o referido acervo comprobatório, de maneira que os argumentos de defesa relativos ao presente item não merecem prosperar.
O ato de pagamento goza de presunção de legitimidade (item 18.e) 
31.	Embora o ato de pagamento goze de presunção de legitimidade, esta Corte de Contas já teve a oportunidade de avaliar a execução bem como o pagamento das notas fiscais objeto da presente TCE (Tabela 1) , por meio do Acórdão 2188/2007-TCU-Plenário. Na ocasião, concluiu-se que não haviam elementos suficientes para comprovar a entrega dos serviços correlatos a essas notas, sendo necessária a apresentação de documentos comprobatórios.
32.	Assim, o subitem 9.8.13 dessa decisão determinou ao MTur que localizasse os comprovantes da execução dos serviços relativos às notas fiscais mencionadas na Tabela 1. Essa determinação foi ratificada pelos Acórdãos 3.367/2010 e 239/2014, ambos do Plenário. Caso não fosse possível, determinou-se que o Ministério tomasse providências para o ressarcimento dos valores pagos, inclusive instaurando, se necessário, a presente TCE.
33.	Face à não localização dos comprovantes, o Ministério solicitou à empresa contratada que os entregasse, por meio do Ofício 206/2012 DGI/SE/MTur, de 10/10/2012 (peça 1, p. 71) . Porém, esses documentos não foram entregues e não constam dos autos. Cabe mencionar que, a empresa, conforme análise do item 28 da presente instrução, tinha obrigação legal à época para a guarda dessa documentação até 3/8/2013, conforme art. 17 c/c art. 20 da Lei 12.232/2010. Sendo notório que, inclusive, as peças publicitárias produzidas, que poderiam servir para comprovar a execução dos serviços deveriam ter sido guardadas pela contratada durante esse prazo.
34.	O atesto das notas fiscais, embora goze de presunção de legitimidade, é condição necessária (requisito) , mas não é condição suficiente para comprovar a boa e regular aplicação dos recursos.  Primeiro, por que o atesto não é suficiente para suprir a falta de outros elementos probatórios da efetiva execução dos serviços, a exemplo de comprovante do recebimento dos produtos e serviços, serviço, fotografia, jornal, vídeo, cópia de anúncio em vídeos, CD’s, DVD’s, em que fosse possível constatar efetivamente a execução nos moldes programados. Segundo, não é suficiente para suprir as constatações exaradas no TC Processo 013.141/2005-7, que determinou a apresentação de novos elementos probatórios em adição às notas, ainda que contivessem o respectivo atesto. Esta Egrégia Corte de Contas já se posicionou nesse sentido em diversas ocasiões, sendo de nota, dentre outros, os Acórdãos 2.193/2018, 2.250/2018 e, 1.869/2018, todos do Plenário.
35.	Assim, com base no exposto, o argumento de defesa relativo a esse item não deve prosperar.
Incidência da Teoria dos Atos Próprios (item 18.f) 
36.	A teoria dos atos próprios (venire contra facutum proprium) impede que a Administração Pública retorne sobre os próprios passos, prejudicando os terceiros que confiaram na regularidade de seu procedimento. Embora, não esteja positivado expressamente em nosso ordenamento jurídico, são requisitos para a incidência dessa teoria: (i) conduta inicial (factum proprium) , (ii) confiança legítima de outrem, (iii) comportamento contraditório, e (iv) dano efetivo ou potencial.
37.	Essa teoria relaciona-se ao princípio da boa-fé objetiva, devendo ser aplicado mesmo ante a ausência de referência expressa na legislação pública, como diretriz hermenêutica, em decorrência do caput do art. 422 do vigente Código Civil c/c com o caput art. 54 da Lei 8.666/1993 c/c inciso IV do art. 2º da Lei 9.784/1999.
A boa-fé incorpora o valor ético da confiança. Representa uma das vias mais fecundas de irrupção do conteúdo ético-social na ordem jurídica, e, concretamente, o valor da confiança. (...) A boa-fé supõe uma regra de conduta ou comportamento civil de ter, uma conduta normal, reta e honesta, a conduta de um homem comum, de um homem médio. (PÉREZ, Jesús González. El princípio general de la buena fe en el Derecho Administrativo. 3. ed. Madrid: Civitas, 1999. p. 69-70) 
38.	A conduta inicial da administração consistiria, em tese, no ato de pagamento, após a liquidação da despesa. A confiança legítima da empresa contratada decorreria dos princípios da Administração Pública (CF art. 37) e dos princípios norteadores dos contratos administrativos (art. 3º da Lei 8.666/1993) . O dano potencial seria a necessidade de devolver os recursos referidos nos documentos fiscais questionados (Tabela 1) . Porém, conforme demonstrado a seguir não há comportamento contraditório.
39.	A ocorrência de comportamento contraditório tem como requisito natural a prática de ato administrativo que rejeite de forma ilegítima o comportamento inicial praticado por meio de ato administrativo anterior, praticado pelo mesmo órgão. A presente Tomada de Contas Especial não decorreu de ato voluntário do Ministério do Turismo, mas de determinação desta Corte Suprema de Contas (que não participou da prática do ato inicial) , por meio do Acórdão 2188/2007-TCU-Plenário, cujo subitem 9.8.13 determinou ao MTur que localizasse os comprovantes da execução dos serviços relativos às notas fiscais mencionadas no subitem 9.8.13.2 e, na hipótese da não localização desses comprovantes, adotasse medidas com vistas ao ressarcimento das despesas correspondentes, instaurando, inclusive, se necessário, a competente TCE. Essa determinação foi ratificada pelos Acórdãos 3.367/2010 e 239/2014, ambos do Plenário, referentes às decisões proferidas em pedidos de reexame interpostos, respectivamente, pelas empresas Agnelo Pacheco Criação e Propaganda Ltda. e Perfil Promoções e Publicidade Ltda., e pela Agnelo Pacheco Criação e Propaganda Ltda., em face do Acórdão 2188/2007-TCU-Plenário.
40.	Admitir a aplicação da teoria dos atos próprios ante a uma determinação desta Corte de Contas esvaziaria sua competência, prevista expressamente nos incisos II, VIII, IX e X do art. 71 da Constituição Federal c/c incisos I, II e IX do art. 1º e inciso II do art. 5º, inciso II do art. 41, caput dos arts. 45 e 47, todos da Lei 8.443/1992 c/c alínea c) do art. 13 c/c parágrafo único do art. 2º e caput do art. 4º, ambos da IN-TCU 71/2012.
41.	Ante o exposto, o argumento da defesa com relação a esse item não deve prosperar.
Alegações de defesa apresentadas pelo Sra. Nair Maria Xavier Nunes (peças 52 e 55) 
42.	Em essência, a responsável alegou o seguinte:
a.	 Não cabe responsabilizar a Sra. Nair Maria Xavier Nunes, vez que o Ministério não contava com a estrutura adequada ou histórico desse tipo de contratação (peça 52, p. 3-4) ;
b.	A presente TCE não apresenta os pressupostos para sua instauração, em razão de ter sido instaurada em prazo superior ao previsto na IN-TCU 71/2012 (peça 52, p. 4-7) ;
c.	A ausência de documentação prejudicaria a defesa (peça 52, p. 7-8) ;
d.	O longo tempo entre os fatos objeto da presente TCE e a citação da Sra. Nair Maria Xavier Nunes comprometeu a defesa, violando os princípios do contraditório e da ampla defesa, vez que dificultou o acesso aos recursos que poderia dispor para se defender, cabendo julgar as presentes contas iliquidáveis, ordenando o seu trancamento (peça 52, p. 8-14, 21-26) ;
e.	Houve prescrição da possibilidade de instauração do presente processo (peça 52, p.14-21) ;
f.	O processo de pagamento de uma Nota Fiscal é complexo, envolvendo outros atores, o ateste das notas fiscais pela Sra. Nair Maria Xavier Nunes decorreu de pareceres emitidos por outros servidores (peça 52, p. 26-30) ;
g.	A Lei 12.232/2010 aplica-se ao contrato em tela, exigindo da empresa a manutenção da documentação comprobatória pelo prazo de 5 anos, não sendo razoável exigir dela ou da Sra. Nair Maria Xavier Nunes que mantivessem esses documentos por prazo superior (peça 52, p. 30-34) ;
h.	Não estão presentes pressupostos válidos para a tramitação da presente TCE, face à falta da responsabilização da Sra Nair Maria Xavier Numes na fase interna (peça 55, p. 1-3) ;
i.	Conforme enunciado da Súmula 187 desta Corte de Contas, a instauração de TCE seria medida de exceção, quando o dano tenha sido causado por pessoa estranha ao Serviço Público (peça 55, p. 3-5) ;
j.	Não cabe a presente TCE, vez que, de acordo com a IN-TCU 71, esse tipo de processo aplicar-se-ia a situações decorrentes de recursos repassados pela União mediante convênio, contrato de repasse ou instrumento congênere, não abrangendo contratos administrativos (peça 55, p. 6-7) .
Impossibilidade de responsabilizar a Sra. Nair Maria Xavier Nunes vez que o Ministério não tinha estrutura adequada (item 42.a) 
43.	A responsabilização decorre do inciso I do art. 73 da Lei 8.666/1993 c/c art. 63 da Lei 4.320/1964, que atribui ao responsável pelo acompanhamento e fiscalização do contrato a competência para realizar o recebimento do serviço. Vez que foi a responsável por atestar a entrega dos serviços, a Sra. Nair Maria Xavier Nunes atraiu para si a responsabilidade civil pela eventual não comprovação dos gastos (culpa in vigilando e culpa in eligiendo) .
44.	Além disso, não há lastro probatório nos autos que comprove que a estrutura do Ministério não era adequada e tenha dado causa às irregularidades que deram causa à presente TCE, embora o MTur tenha modificado sua estrutura após os fatos.
45.	Com base no exposto, os argumentos de defesa relativos a este item não merecem prosperar.
Ausência dos pressupostos para instauração da presente TCE, em razão de ter sido instaurada em prazo superior ao previsto na norma de regência (item 42.b) 
46.	Estabelece a IN-TCU 71/2012 que a TCE deve ser instaurada no prazo de 180 dias (art. 4º, § 1º) . A presente TCE foi instaurada na fase interna em 4/3/2013. Por sua vez, a decisão que determinou a sua instauração ocorreu em 12/1/2011, tendo sido a empresa Agnelo Pacheco Criação e Propaganda Ltda foi notificada realizar a devolução dos valores, por meio do Ofício 206/2012 DGI/SE/MTur, de 10/10/2012 (peça 1, p. 71) .
47.	Conforme datas apresentadas, em tese, a presente tomada de contas foi instaurada intempestivamente. Porém, a jurisprudência desta Corte é pacífica no sentido de que a instauração intempestiva da tomada de contas especial não acarreta nulidade e não inviabiliza seu julgamento, eis que formalidades processuais não devem prevalecer sobre o interesse público decorrente do ressarcimento aos danos causados ao Erário (Acórdão 790/2014-TCU-Plenário, relatoria do Ministro Aroldo Cedraz; Acórdão 653/2009-TCU-Plenário; Acórdão 3128/2013-TCU-Plenário, relatoria do Ministro Raimundo Carreiro) . (Acórdãos 1.768/2007 e 1.955/2007 da 1ª Câmara e 130/2008 e 1.220/2007 da 2ª Câmara) . Além disso, o dispositivo apontado (art. 4º, §§ 1º e 5º, da IN-TCU 71/2012) , em momento algum, preveem a nulidade da TCE por inobservância do prazo de cento e oitenta dias, mas apenas caráter de infração, sujeitando a autoridade responsável pela omissão à aplicação de multa. A seguir, reproduz-se o trecho da referida norma:
Art. 4º  (...) 
§ 1º A instauração da tomada de contas especial de que trata o caput deste artigo não poderá exceder o prazo máximo de cento e oitenta dias, a contar:
§ 5º A falta de instauração da tomada de contas especial no prazo previsto no §1º deste artigo, sem motivo justo, poderá ensejar a aplicação da multa prevista no art. 58, II, da Lei 8.443/1992 à autoridade responsável pela omissão, sem prejuízo da aplicação das demais penalidades previstas em lei. (IN-TCU 71/2012) 
48.	Ante o exposto, os argumentos de defesa relativos a esse item não merecem prosperar.
Ausência de documentação prejudicaria a defesa (item 42.c) 
49.	Não cabe a esta Corte de Contas providenciar documentos de interesse dos responsáveis. Não compete a esta Corte produzir provas em favor de nenhum dos responsáveis. A comprovação da boa e regular aplicação dos recursos, compete exclusivamente ao gestor dos recursos, conforme o art. 70, parágrafo único, da Constituição Federal, e o art. 93 do Decreto-Lei 200/1967 c/c o art. 66 do Decreto 93.872/1986. Nesse sentido houve manifestação do Supremo Tribunal Federal, no Mandado de Segurança MS 20.335/DF, de 12/10/1982, da Relatoria do Ministro Moreira Alves; e do TCU em diversas oportunidades (Acórdão 4869/2010-TCU-Primeira Câmara, 2.665/2009-TCU-Plenário, 5.798/2009-TCU-1a Câmara, 5.858/2009-TCU-2a Câmara, 903/2007-TCU-1a Câmara e 1.656/2006-TCU-Plenário, entre outros) .
50.	Ante o exposto, o argumento de defesa do presente item não merece prosperar.
Longo tempo entre os fatos e a citação da Sra. Nair Maria Xavier Nunes (itens 42.d e 42.g) 
51.	Esta corte de contas já se posicionou a favor da tese de que o longo tempo entre a ocorrência dos fatos imputado e a citação pode, em tese, comprometer a defesa do responsável, devido à natural dificuldade de se reconstituírem os fatos e se reunirem os documentos necessários à comprovação da regular aplicação dos recursos, infringindo os princípios do contraditório e da ampla defesa (Acórdão 11820/2016-TCU-Segunda Câmara, relatoria do Ministro Marcos Bemquerer; Acórdão 843/2009-TCU-Plenário, relatoria do Ministro Augusto Nardes; Acórdão 3535/2015-TCU-Segunda Câmara, relatoria do Ministro Augusto Nardes; Acórdão 2895/2017-TCU-Plenário, relatoria do Ministro Bruno Dantas;  Acórdão 2932/2016-TCU-Plenário, relatoria do Ministro Vital do Rêgo; e outros ) . 
52.	A Sra. Nair Maria Xavier Nunes deixou o Ministério do Turismo em 3/7/2006, conforme publicado no DOU de 18/7/2006 (peça 57) . Portanto, a responsável sequer faz parte do quadro de servidores do Ministério há mais de 10 anos. O ato que autorizou sua citação ocorreu em 20/6/2017 (peça 36) , quase 11 anos depois. Não foram identificados nos autos elementos que indiquem que ela concorreu direta ou indiretamente para esse lapso temporal. Particularmente, não foi identificada norma que obrigue a guardar documentos que concretamente são de propriedade e responsabilidade do Ministério do Turismo. 
53.	Além disso, cabe mencionar que a Lei 12.232/2010 (art. 17) estabelece o prazo de guarda da documentação comprobatória em 5 anos, contados do término da relação contratual entre o Ministério e a empresa contratada. Por analogia, em atenção ao princípio constitucional da isonomia, não seria razoável exigir da Sra. Nair Maria Xavier Nunes a guarda de documentação por prazo superior ao exigido para outrem, salvo expressa previsão legal.
54.	Assim, ante o exposto, as alegações de defesa relativas ao presente item merecem prosperar com relação à Sra. Nair Maria Xavier Nunes.
55.	Por sua vez, com relação à empresa contratada, cabe mencionar que consta do item 28 análise acerca do prazo de guarda da documentação comprobatória dos serviços prestados, conforme Lei 12.232/2010. Conforme ali exposto, a documentação foi exigida da empresa dentro do prazo de guarda dos documentos, não cabendo, portanto, acatar o presente argumento de defesa com relação à empresa Agnelo Pacheco Criação e Propaganda Ltda.
Prescrição da possibilidade de instauração do presente processo (item 42.e) 
56.	Em síntese, argumenta a defesa que esta Corte de Contas deve observar o prazo prescricional previsto no art. 205 do Código Civil, em atenção a princípio da segurança jurídica; bem como alega que deve ser observado que, de acordo com o art. 6º, inciso II, da IN-TCU 71/2017, fica dispensada a instauração da competente Tomada de Contas Especial caso tenha transcorrido prazo superior a 10 anos entre a data provável da primeira ocorrência e a notificação dos responsáveis (peça 52, p. 14-21) .
57.	Com relação à primeira parte, cabe destacar que o entendimento exarado no Acórdão 1441/2016-TCU-Plenário, acerca da pretensão punitiva por esta corte, fixado, de acordo com o art. 205 do Código Civil, em 10 anos, limita-se à aplicação de sanções, não alcançando o débito, que é imprescritível por força do §5º do art. 37 da CF. Assim, cumpre esclarecer que o TCU, por intermédio do Acórdão 2709/2008-TCU-Plenário (relatoria do Ministro Benjamin Zymler) , pacificou seu entendimento sobre a imprescritibilidade das ações de ressarcimento ao erário, conforme disposto no art. 37, § 5º, da Constituição Federal. A condenação em débito em processo de tomada de contas especial não tem caráter punitivo, possuindo, essencialmente, natureza jurídica de reparação civil pelo prejuízo causado ao erário, não sendo alcançada pelo instituto da prescrição da pretensão punitiva. Esse entendimento se coaduna com a decisão do Supremo Tribunal Federal proferida no julgamento do Mandado de Segurança nº 26.210, publicado no Diário Oficial da União de 10/10/2008 (Acórdão 4217/2017-TCU-Primeira Câmara) . Ante o exposto, eventual prescrição da pretensão punitiva não é suficiente para a afastar a instauração da competente TCE, ante a presença de débito ao Erário. Portanto, a tese de defesa não merece prosperar neste ponto.
58.	Com relação à segunda parte, de acordo com o caput do art. 6º da IN-TCU 71/2012, a possibilidade de dispensar a instauração da Tomada de Contas Especial pertinente, após decorrido o prazo de 10 anos entre a data provável de ocorrência do dano e a primeira notificação dos responsáveis, não se aplica face a determinação em contrário do Tribunal de Contas da União. No caso em análise, verifica-se que o presente processo decorre de determinação expressa constante do subitem 9.8.13 do Acórdão 2188/2007-TCU-Plenário. Portanto, a tese de defesa não merece prosperar neste ponto.
9.8. determinar ao Ministério do Turismo que: (...) 
9.8.13. localize os comprovantes da execução dos serviços relativos às notas fiscais mencionadas a seguir e, na hipótese da não localização desses comprovantes, adote medidas com vistas ao ressarcimento das despesas correspondentes, instaurando, inclusive, se necessário, a competente tomada de contas especial: (...) 
9.8.13.2. firma Agnelo Pacheco Criação e Propaganda Ltda.: 38917, 39048, 39097, 39100, 39127, 39133, 39134, 39205 e 39280; (Acórdão 2188/2007-TCU-Plenário) 
59.	Ante o exposto, não cabe acolher os argumentos de defesa do item em tela.
Ausência dos pressupostos válidos para a instauração da TCE frente à Sra. Nair Maria Xavier Nunes (itens 42.f e 42.h) 
60.	Sustenta o defendente que a configuração de um dano ao Erário é elemento essencial para a instauração de Tomada de Contas Especial. Além disso, clama pela necessidade de caracterizar conduta dolosa ou culposa de uma gente público. Alega, também, que o ato de pagamento de uma nota fiscal é ato complexo e que a Sra. Nair Maria Xavier Nunes teria atuado com base em parecer de outros servidores públicos (peça 52, p.26-30) .
61.	Embora não tenha sido identificado nenhum parecer dentre os referidos pela defesa, cabe destacar, preliminarmente, que em atenção ao cargo ocupado pela responsável à época, é natural que, de acordo com a conduta esperada do homem-médio, o ateste das notas tenha se dado, em tese, com base em informações advindas de outros agentes públicos. Porém, essa situação não é suficiente para afastar a responsabilização.
62.	A responsabilização decorre do inciso I do art. 73 da Lei 8.666/1993 c/c art. 63 da Lei 4.320/1964, que atribui ao responsável pelo acompanhamento e fiscalização do contrato a competência para realizar o recebimento do serviço. Vez que foi a responsável por atestar a entrega dos serviços, a Sra. Nair Maria Xavier Nunes atraiu para si a responsabilidade civil pela eventual não comprovação dos gastos (culpa in vigilando e culpa in eligiendo) . A ausência de dolo e de locupletamento não exime o gestor da responsabilização e imputação de multa pela atuação culposa, consubstanciada no descuido no atuar ou no descumprimento de um dever, seja por negligência, imprudência ou imperícia (Acórdão 2998/2016-TCU-Plenário – relatoria da Ministra Ana Arraes) .
63.	Outros precedentes nesse sentido encontram-se, dentre outros, nos seguintes Acórdãos do Plenário: 2.818/2015 (relatoria do Ministro Augusto Nardes) ; 301/2018 (relatoria do Ministro Benjamin Zymler) ; e 1.590/2010 (relatoria do Ministro Aroldo Cedraz) .
64.	Com base no exposto, os argumentos de defesa relativos a este item não merecem prosperar.
Inaplicabilidade de TCE a contratos administrativos (itens 42.i e 42.j) 
65.	Sustenta o defendente que não cabe a abertura de Tomada de Contas Especial face a contrato administrativo, vez que o art. 3º da IN-TCU 71/2012 limitaria sua aplicação a recursos repassados pela União mediante convênio, contrato de repasse ou instrumentos congêneres. Porém, esse argumento não procede. A interpretação literal do caput do art. 3º dessa norma indica que não se trata de uma lista exaustiva de situações em que caberia a instauração de TCE. Limita-se a indicar situações em que o gestor público tem o dever de instaurá-la, praticando, portanto, ato de ofício.
66.	Esta Corte já teve oportunidade de julgar diversos processos de Tomada de Contas Especiais em sede de contratos de publicidade e propaganda. A viabilidade desse tipo de processo decorre do caput do art. 197 do RI/TCU c/c inciso II do art. 71 da CF c/c inciso I do art. 1º da Lei 8.443/1992, face à presença de danos ao Erário. Exemplos desses processos são os seguintes TCs: Processo 010.856/2004-6, Processo 006.825/2016-8, Processo 019.476/2005-6, Processo 019.018/2005-0, Processo 012.905/2005-0, Processo 019.164/2011-4 e Processo 001.563/2006-1.
67.	De forma similar, sustenta o defendente que a Súmula 187 desta Corte afastaria a aplicação da Tomada de Constas Especial face à ausência de comprovação de conluio com servidor do Ministério do Turismo. Porém, esse argumento não tem o condão de afastar a incidência do presente TCE.
68.	Conforme enunciado da Súmula/TCU 187, dispensa-se, a juízo do Tribunal de Contas, a tomada de contas especial, quando houver dano ou prejuízo financeiro ou patrimonial, causado por pessoa estranha ao serviço público e sem conluio com servidor. Trata-se, portanto, de competência discricionária desta Corte de Contas, a qual não foi exercida por ela, vez que a instauração do presente processo decorreu de determinação expressa, exarada por meio do Acórdão 2188/2007-TCU-Plenário, o qual foi ratificado pelos Acórdãos 3.367/2010 e 239/2014, ambos do Plenário.
69.	Com base no exposto, conclui-se que os argumentos de defesa não devem prosperar com relação a este item, vez que não cabe afastar a jurisdição desta corte com base nos argumentos apresentados.
CONCLUSÃO
70.	A presente Tomada de Contas Especial (TCE) decorre da inexecução parcial de despesas relativas ao Contrato 16/2004, firmado entre o MTur e a empresa Agnelo Pacheco Criação e Propaganda Ltda., instaurada por determinação contida no Acórdão 2188/2007-TCU-Plenário (subitem 9.8.13) , ratificada pelos Acórdãos 3.367/2010 e 239/2014, ambos do Plenário, que determinou ao MTur que localizasse os comprovantes da execução dos serviços relativos às notas fiscais de números 38917, 39048, 39097, 39100, 39127, 39133, 39134, 39205 e 39280, emitidas pela empresa Agnelo Pacheco Criação e Propaganda. 
71.	Regularmente citados, os responsáveis apresentaram defesa (peças 13, 42, 52 e 55) . 
72.	Conforme exame técnico da presente instrução (itens 10 a 69) , a empresa Agnelo Pacheco Criação e Propaganda Ltda. não apresentou elementos suficientes para comprovar a execução dos serviços afetos a essas notas fiscais. Embora tenha sido notificada pelo MTur, por meio do Ofício 206/2012 DGI/SE/MTur, de 10/10/2012 (peça 1, p. 71) , esses documentos não foram entregues, cabendo destacar que foram requeridos no prazo em que a empresa deveria mantê-los, por força da Lei 13.232/2010. Assim, propõe-se rejeitar as alegações de defesa, vez que não foram suficientes para comprovar a execução dos serviços das notas referidas na Tabela 1, não permitindo estabelecer o nexo de causalidade entre a despesa pública e o objeto contratado. Dessa forma, perfaz-se um débito total de R$ 237.280,88.
73.	Propõe-se acatar as alegações de defesa do Sr. Agnelo de Carvalho Pacheco, excluindo-o do polo passivo da presente Tomada de Contas Especial, vez que não estão presentes os requisitos da desconsideração da personalidade jurídica (art. 50 do Código Civil) .
74.	Após a análise da instrução 34, entendeu-se que caberia a responsabilização da Sra. Nair Maria Xavier Nunes, por ter atestado esses documentos fiscais sem que sua execução fosse devidamente comprovada, contrariando os arts. 62 e 63 da Lei 4.320/1964. Porém, propõe-se julgar iliquidáveis as suas contas, face ao princípio da legalidade, do contraditório, da ampla defesa e do devido processo legal, em função do lapso de tempo entre sua chamada ao presente processo (25/09/2017) e as datas de emissão das notas fiscais glosadas (6/12/2004 a 23/5/2005) , tendo em vista a inerente dificuldade de obtenção de documentos que lhe possibilitem realizar a defesa. 
75.	Por oportuno, foi verificado se houve a prescrição da pretensão punitiva, em consonância com o entendimento firmado no Acórdão 1441/2016-TCU-Plenário. O ato que autorizou a citação do Sr. Agnelo de Carvalho Pacheco e da empresa Agnelo Pacheco Criação e Propaganda Ltda. ocorreu em 13/2/2015 (peça 6) . As Notas Fiscais 39205, 39133, 39280 foram emitidas pela responsável em 11/4/2005, 23/5/2005 e 23/5/2005, respectivamente (peça 27, p. 7, 9, e 10) . Portanto, a empresa foi citada em tempo hábil, interrompendo-se a prescrição da pretensão punitiva.
76.	Com relação ao Sr. Agnelo de Carvalho Pacheco, não cabe arguir acerca da prescrição da pretensão punitiva em decorrência de a proposta ser pela sua exclusão do rol de responsáveis. Com relação à Sra. Nair Maria Xavier Nunes, também não cabe arguir acerca da prescrição da pretensão punitiva em função de a proposta ser de que as contas respectivas sejam julgadas iliquidáveis. 
77.	No tocante à aferição da ocorrência de boa-fé na conduta dos responsáveis, conforme determina o § 2º do art. 202 do Regimento Interno do TCU, não foram identificados nos autos elementos capazes de demonstrá-la.
78.	Assim, a proposta é pela rejeição das alegações de defesa da empresa Agnelo Pacheco Criação e Propaganda Ltda., e o julgamento pela irregularidade de suas contas, com a condenação em débito e aplicação de multa, com fundamento no inciso III do art. 16 da Lei 8.443/1992, com remessa de cópia dos elementos pertinentes ao Ministério Público da União, atendendo, assim, ao disposto no art. 16, § 3º, da Lei 8.443/1992 c/c o art. 209, § 6º, do Regimento Interno/TCU. Propõe-se também acatar parcialmente as alegações de defesa do Sr. Agnelo de Carvalho Pacheco, excluindo-o do polo passivo do presente processo, e da Sra. Nair Maria Xavier Nunes, julgando as respectivas contas iliquidáveis.
PROPOSTA DE ENCAMINHAMENTO
79.	Diante do exposto, submetemos os autos à consideração superior, propondo ao Tribunal:
a.	excluir do rol de responsáveis das presentes contas o Sr. Agnelo de Carvalho Pacheco (CPF XXX.820.328-XX) ;
b.	 com fundamento nos art. 211 do Regimento Interno, que sejam consideradas iliquidáveis as contas da Sra. Nair Maria Xavier Nunes (CPF XXX.743.441-XX) , com o consequente trancamento delas;
c.	 com fundamento nos arts. 1º, inciso I, 16, inciso III, alínea c) da Lei 8.443/1992 c/c os arts. 19 e 23, inciso III, da mesma Lei, e com arts. 1º, inciso I, 209, inciso IV, e § 5º, 210 e 214, inciso III, do Regimento Interno, que sejam julgadas irregulares as contas da empresa Agnelo Pacheco Criação e Propaganda (CNPJ 54.779.343/0001-25) , e condená-la ao pagamento das quantias a seguir especificadas, com a fixação do prazo de quinze dias, a contar da notificação, para comprovar, perante o Tribunal (art. 214, inciso III, alínea “a”, do Regimento Interno) , o recolhimento da dívida aos cofres do Tesouro Nacional, atualizada monetariamente e acrescida dos juros de mora, calculados a partir das datas discriminadas, até a data do recolhimento, na forma prevista na legislação em vigor, abatendo-se, na oportunidade, os valores já ressarcidos.
	VALOR ORIGINAL (R$) 
	DATA DA OCORRÊNCIA

	4.399,76
	6/12/2004

	115.199,50
	8/12/2004

	19.015,50
	17/12/2004

	26.705,70
	21/12/2004

	42.504,00
	22/12/2004

	8.300,25
	11/4/2005

	1.823,80
	23/5/2005

	19.332,37
	23/5/2005

	Total
	237.280,88

Valor atualizado até 20/2/2019: R$972.780,98
d.	 aplicar à empresa Agnelo Pacheco Criação e Propaganda (CNPJ 54.779.343/0001-25) a multa prevista no art. 57 da Lei 8.443/1992 c/c o art. 267 do Regimento Interno, com a fixação do prazo de quinze dias, a contar da notificação, para comprovar, perante o Tribunal (art. 214, inciso III, alínea “a”, do Regimento Interno) , o recolhimento da dívida aos cofres do Tesouro Nacional, atualizada monetariamente desde a data do acórdão até a do efetivo recolhimento, se for paga após o vencimento, na forma da legislação em vigor;
e.	autorizar, desde logo, nos termos do art. 28, inciso II, da Lei 8.443/1992, a cobrança judicial da dívida, caso não atendida a notificação;
f.	encaminhar cópia da deliberação ao Procurador-Chefe da Procuradoria da República no Distrito Federal, nos termos do § 3º do art. 16 da Lei 8.443/1992 c/c o § 7º do art. 209 do Regimento Interno do TCU, para adoção das medidas cabíveis; e comunicar-lhe que o relatório e o voto que a fundamentarem podem ser acessados por meio do endereço eletrônico www.tcu.gov.br/acordaos e que, caso haja interesse, o Tribunal pode enviar-lhe cópia desses documentos sem qualquer custo.   
É o relatório.

8.1. Fernanda Barbosa Antunes (46529/OAB-DF) e outros, representando Nair Maria Xavier Nunes;  
8.2. Diogo Dias da Silva (167.335-A/OAB-SP) e outros, representando Agnelo Pacheco Criação e Propaganda Ltda. e Agnelo de Carvalho Pacheco.

Subprocurador-Geral Lucas Rocha Furtado.

TOMADA DE CONTAS ESPECIAL. CONTRATO. EXECUÇÃO DE SERVIÇOS DE PUBLICIDADE E PROPAGANDA. INEXECUÇÃO PARCIAL DO CONTRATO. CITAÇÃO. APRESENTAÇÃO DE DEFESAS. EXCLUSÃO DE UM DOS RESPONSÁVEIS E UM TERCEIRO DA RELAÇÃO PROCESSUAL. CONTAS IRREGULARES. DÉBITO. MULTA

TOMADA DE CONTAS ESPECIAL (TCE)

Secretaria de Controle Externo do Desenvolvimento Econômico (SecexDesenvolvimento).

Aprecia-se tomada de contas especial instaurada pelo Ministério do Turismo (MTur) em razão de inexecução parcial do Contrato 16/2004, celebrado entre o MTur e a empresa Agnelo Pacheco Criação e Propaganda Ltda., motivada pela não comprovação dos valores gastos, referentes a documentos fiscais cuja execução física não restou comprovada, conforme determinação do subitem 9.8.13.2 do Acórdão 2188/2007-TCU-Plenário, de relatoria do Ministro Aroldo Cedraz.
2.	A Secretaria de Controle Externo de Desenvolvimento Econômico - SecexDesenvolvimento, com a anuência do MP/TCU, propôs excluir do rol de responsáveis das presentes contas o Sr. Agnelo de Carvalho Pacheco, considerar iliquidáveis as contas da Sra. Nair Maria Xavier Nunes e julgar irregulares as contas da empresa Agnelo Pacheco Criação e Propaganda, condenando-a ao pagamento de débito e aplicar a multa prevista no art. 57 da Lei 8.443/1992 c/c o art. 267 do Regimento Interno.
3.	Acolho a proposta realizada pela instrução da unidade técnica, cujos fundamentos incorporo como razões de decidir, pelos motivos a seguir expostos
4.	As alegações de defesa apresentadas pelo Sr. Agnelo de Carvalho Pacheco, e pela empresa Agnelo Pacheco Criação e Propaganda Ltda. (peças 13 e 42) alegaram, em síntese, que:
i) não cabe responsabilizar o Sr. Agnelo de Carvalho Pacheco, vez que o contrato foi assinado pela empresa Agnelo Pacheco Criação e Propaganda Ltda.;
ii) houve decadência do direito de desconstituir o ato de pagamento, vez que teria decorrido um período maior do que 5 anos, conforme art. 54 da Lei 9.784/1999; 
iii) não houve irregularidade nos pagamentos, vez que a subcontratação não descaracterizaria a prestação dos serviços, tendo havido a liquidação da despesa; 
iv) não há obrigação para que os responsáveis guardem os documentos relativos ao Contrato 16/2004, vez que ele tinha duração de um ano e que prevê o art. 17 da Lei 12.232/2010 limita essa obrigação ao prazo de cinco anos;
v) há presunção de legitimidade no ato de pagamento, vez que houve a liquidação do débito, nos termos do art. 62 da Lei 4.320/1964;
vi) há incidência da teoria dos atos próprios, que impediria a administração de rever seus atos, vez que houve a liquidação do pagamento e que não foram aplicadas sanções previstas na Lei 8.666/93.
5.	Quanto à primeira alegação de defesa verifico que, de fato, a análise da SecexDesenvolvimento constatou a impossibilidade de se responsabilizar o Sr. Agnelo de Carvalho Pacheco, sócio da empresa Agnelo Pacheco Criação e Propaganda Ltda., por não estarem presentes os pressupostos que possibilitam a desconsideração da personalidade jurídica.
6.	O posicionamento deste Tribunal é firme no sentido de que a teoria da desconsideração da personalidade jurídica pode ser adotada no exame de processo de controle externo, nos casos em que se verificar ao menos um dos requisitos para sua aplicação - fraude, desvio de finalidade ou confusão patrimonial (Acórdão 3135/2006-TCU-Segunda Câmara, 2.858/2008-TCU-Plenário e 5.764/2015-TCU-1ª Câmara) .
7.	Uma vez que nos autos não é possível aferir a ocorrência de nenhum dos pressupostos da aplicação dessa teoria, já que não há evidências de que tenha ocorrido desvio de finalidade ou confusão patrimonial deverá ser excluído da relação processual o Sr. Agnelo de Carvalho Pacheco, devendo ser mantida no rol dos responsáveis a empresa Agnelo Pacheco Criação e Propaganda Ltda.
8.	Sobre suposta decadência alegada pela recorrente, vale ressaltar que a decadência administrativa de que trata o art. 54 da Lei 9.784/1999 não tem aplicação aos processos concernentes ao controle externo exercido por esta Casa, ante a aplicação aos processos de controle externo de lei própria, instituída por força das competências constitucionais atribuídas ao TCU, conforme jurisprudência do STF e do TCU.
9.	No que tange à argumentação trazida de que a subcontratação não seria suficiente para descaracterizar a prestação dos serviços, transcrevo a conclusão da unidade técnica, a qual anuo integralmente:
24. Sustenta o defendente que a subcontratação não seria suficiente para descaracterizar a prestação dos serviços. Ocorre, porém, que o débito não decorre da ocorrência de subcontratação. A causa do débito em tela é a não apresentação de elementos suficientes para comprovar a prestação dos serviços correlatos às Notas Fiscais 38917, 39100, 39097, 39134, 39127, 39205, 39133 e 39280. 
25. Embora tenha havido a liquidação da despesa, conforme art. 63 da Lei 4.320/1964, no âmbito ministerial, concluiu esta Corte de Contas que seria necessária comprovar a prestação dos serviços, conforme determinado no Acórdão 2188/2007-TCU-Plenário, subitem 9.8.13. 
26. Vez que não foram localizados os comprovantes afetos as Notas Fiscais mencionadas, e que, conforme será demonstrado a seguir, a empresa Agnelo Pacheco Criação e Propaganda Ltda. tinha obrigação legal de mantê-los, cabe imputar débito correspondente ao valor de face desses documentos. 27. Portanto, as alegações de defesa não atacam a causa do débito e, por isso, não merecem prosperar.
10.	Ainda em suas justificativas de defesa, a empresa recorrente afirma que a obrigação de guardar documentos comprobatórios para o contrato em tela cessaria após 5 anos. Ocorre que a Lei 12.232/2010, em seu artigo 17, determina que a contagem deste prazo se inicie com o término do contrato.
11.	O Contrato 16/2004 teve vigência até 3/8/2008, por força dos aditivos 3, 5 e 7 (peça 56) . Por conseguinte, trata-se de obrigação imputável à empresa contratada de “manter acervo comprobatório da totalidade dos serviços prestados e das peças publicitárias produzidas” até 3/8/2013. 12.	Constata-se que empresa foi notificada (peça 1, p. 71) a fornecer a documentação comprobatória durante o prazo previsto na Lei 12.232 e não o fez.
13.	Em que pese a alegação de defesa no sentido de que o ato de pagamento goza de presunção de legitimidade, é relevante ressaltar de que a conclusão do Acórdão 2188/2007-TCU-Plenário foi de que não haviam elementos suficientes para comprovar a entrega dos serviços correlatos a essas notas, sendo necessária a apresentação de documentos comprobatórios.
14.	Ante a não localização dos comprovantes, o Ministério solicitou à empresa contratada que os entregasse, por meio do Ofício 206/2012 DGI/SE/MTur, de 10/10/2012 (peça 1, p. 71) . Porém, esses documentos não foram entregues e não constam dos autos. Portanto, também não merece prosperar tal alegação.
15.	A tese utilizada pelas defesas sobre a necessidade de incidência, no caso em questão, da Teoria dos Atos Próprios, que impede que a Administração Pública retorne sobre os próprios passos, prejudicando os terceiros que confiaram na regularidade de seu procedimento replico a análise realizada pela unidade técnica, também não merece prosperar.
16.	Isto porque a presente Tomada de Contas Especial não decorreu de ato voluntário do Ministério do Turismo, mas de determinação desta Corte Suprema de Contas (que não participou da prática do ato inicial) , por meio do Acórdão 2188/2007-TCU-Plenário, cujo subitem 9.8.13 determinou ao MTur que localizasse os comprovantes da execução dos serviços relativos às notas fiscais mencionadas no subitem 9.8.13.2 e, na hipótese da não localização desses comprovantes, adotasse medidas com vistas ao ressarcimento das despesas correspondentes, instaurando, inclusive, se necessário, a competente TCE.
17.	Desse modo, a aplicação da teoria dos atos próprios ante a uma determinação desta Corte de Contas esvaziaria sua competência, prevista expressamente nos incisos II, VIII, IX e X do art. 71 da Constituição Federal c/c incisos I, II e IX do art. 1º e inciso II do art. 5º, inciso II do art. 41, caput dos arts. 45 e 47, todos da Lei 8.443/1992 c/c alínea “c” do art. 13 c/c parágrafo único do art. 2º e caput do art. 4º, ambos da IN-TCU 71/2012.
18.	Destarte, concluo que os argumentos trazidos sobre a empresa Agnelo Pacheco Criação e Propaganda não foram capazes de elidir as irregularidades à ela imputadas, devendo suas contas serem julgadas irregulares, com a condenação ao pagamento de débito e aplicação de multa no valor de R$ 20.000,00.
19.	Quanto à defesa apresentada pela Sra. Nair Maria Xavier Nunes, a responsável alegou, em essência, que: 
i) sua responsabilização não é cabível, vez que o Ministério não contava com a estrutura adequada ou histórico desse tipo de contratação (peça 52, p. 3- 4) ;
ii) a presente TCE não apresenta os pressupostos para sua instauração, em razão de ter sido instaurada em prazo superior ao previsto na IN-TCU 71/2012 (peça 52, p. 4-7) ; 
iii) a ausência de documentação prejudicaria a defesa (peça 52, p. 7-8) ;
iv) o longo tempo entre os fatos objeto da presente TCE e sua citação comprometeu a defesa, violando os princípios do contraditório e da ampla defesa, vez que dificultou o acesso aos recursos que poderia dispor para se defender, cabendo julgar as presentes contas iliquidáveis, ordenando o seu trancamento (peça 52, p. 8-14, 21-26) ;
v) houve prescrição da possibilidade de instauração do presente processo (peça 52, p.14) ;
vi) o processo de pagamento de uma nota fiscal é complexo, envolvendo outros atores, o ateste das notas fiscais pela Sra. Nair Maria Xavier Nunes decorreu de pareceres emitidos por outros servidores (peça 52, p. 26-30) ; 
vii) a Lei 12.232/2010 aplica-se ao contrato em tela, exigindo da empresa a manutenção da documentação comprobatória pelo prazo de 5 anos, não sendo razoável exigir dela ou da recorrente que mantivessem esses documentos por prazo superior (peça 52, p. 30-34) ; 
viii) não estão presentes pressupostos válidos para a tramitação da presente TCE, face à falta da responsabilização de sua responsabilização na fase interna (peça 55, p. 1-3) ; 
ix) conforme enunciado da Súmula 187 desta Corte de Contas, a instauração de TCE seria medida de exceção, quando o dano tenha sido causado por pessoa estranha ao Serviço Público (peça 55, p. 3-5) ;
x) não cabe à presente TCE, vez que, de acordo com a IN-TCU 71, esse tipo de processo aplicar-se-ia a situações decorrentes de recursos repassados pela União mediante convênio, contrato de repasse ou instrumento congênere, não abrangendo contratos administrativos (peça 55, p. 6-7) .
20.	Sobre suposta impossibilidade de responsabilizar a Sra. Nair Maria Xavier Nunes vez que o Ministério não tinha estrutura adequada, não assiste razão à recorrente, haja vista que era responsável por atestar a entrega dos serviços, atraindo para si a responsabilidade civil pela eventual não comprovação dos gastos. Ademais, não há lastro probatório nos autos que comprove que a estrutura do Ministério não era adequada e tenha dado causa às irregularidades que deram causa à presente TCE.
21.	Outrossim, não há que se falar em falta de pressupostos para instauração de TCE por intempestividade.  É firme o entendimento deste Tribunal no sentido de que a instauração intempestiva da tomada de contas especial não acarreta nulidade e não inviabiliza seu julgamento, eis que formalidades processuais não devem prevalecer sobre o interesse público decorrente do ressarcimento aos danos causados ao Erário.
22.	Em relação à ausência de documentação, que alega a recorrente ter prejudicado sua defesa, vale ressaltar que a comprovação da boa e regular aplicação dos recursos, compete exclusivamente ao gestor dos recursos, conforme o art. 70, parágrafo único, da Constituição Federal, e o art. 93 do Decreto-Lei 200/1967 c/c o art. 66 do Decreto 93.872/1986. Portanto, não cabe a esta Corte de Contas providenciar documentos de interesse dos responsáveis.
23.	A recorrente afirma, ainda, que houve longo tempo entre os fatos e sua citação. Verifico que, de fato, houve considerável transcurso temporal entre os dois fatos e não foram identificados nos autos elementos que indiquem que a interessada concorreu direta ou indiretamente para esse lapso temporal. Ademais, não há norma que determine o armazenamento por terceiro de documentos que concretamente são de propriedade e responsabilidade do Ministério do Turismo. Devido a isso, suas contas devem ser julgadas iliquidáveis, com seu consequente trancamento.
24.	A defesa também argumenta que esta Corte de Contas deve observar o prazo prescricional previsto no art. 205 do Código Civil, em atenção a princípio da segurança jurídica; bem como alega que deve ser observado que, de acordo com o art. 6º, inciso II, da IN-TCU 71/2017, fica dispensada a instauração da competente Tomada de Contas Especial caso tenha transcorrido prazo superior a 10 anos entre a data provável da primeira ocorrência e a notificação dos responsáveis.
25.	Verifica-se, no entanto, que a pretensão punitiva por esta corte, fixado, de acordo com o art. 205 do Código Civil, em 10 anos, limita-se à aplicação de sanções, não alcançando o débito, que é imprescritível por força do §5º do art. 37 da CF. Além disso de acordo com o caput do art. 6º da IN-TCU 71/2012, a possibilidade de dispensar a instauração da Tomada de Contas Especial pertinente, após decorrido o prazo de 10 anos entre a data provável de ocorrência do dano e a primeira notificação dos responsáveis, não se aplica face a determinação em contrário do Tribunal de Contas da União.
26.	Por fim, argui a recorrente sobre a ausência dos pressupostos válidos para a instauração da TCE, frente à ausência de dano ao erário e conduta dolosa ou culposa por sua parte, além de defender a inaplicabilidade de TCE a contratos administrativos.
27.	A responsável, ora recorrente, por atestar a entrega dos serviços, atraiu para si a responsabilidade civil pela eventual não comprovação dos gastos (culpa in vigilando e culpa in eligiendo) . A ausência de dolo e de locupletamento não exime o gestor da responsabilização e imputação de multa pela atuação culposa, consubstanciada no descuido no atuar ou no descumprimento de um dever, seja por negligência, imprudência ou imperícia.
28.	Para mais, sobre suposta inaplicabilidade de TCE a contratos administrativos, esta Corte já teve oportunidade de julgar diversos processos de Tomada de Contas Especiais em sede de contratos de publicidade e propaganda. A viabilidade desse tipo de processo decorre do caput do art. 197 do RI/TCU c/c inciso II do art. 71 da CF c/c inciso I do art. 1º da Lei 8.443/1992, face à presença de danos ao Erário.
Ante o exposto, VOTO no sentido de que seja adotado o acórdão que ora submeto à apreciação deste colegiado.
TCU, Sala das Sessões Ministro Luciano Brandão Alves de Souza, em 25 de junho de 2019.
	
Ministro JOÃO AUGUSTO RIBEIRO NARDES 
Relator